【裁判字號】    95,台上,3115
【裁判日期】    950608
【裁判案由】    傷害致人於死
【裁判全文】
最高法院刑事判決            九十五年度台上字第三一一五號
    上  訴  人  甲○○
    選任辯護人  王東山律師
上列上訴人因傷害致人於死案件，不服台灣高等法院中華民國九
十四年八月十六日第二審更審判決（九十四年度上更(一)字第二三
三號，起訴案號：台灣板橋地方法院檢察署八十九年度偵字第一
二六０二號），提起上訴，本院判決如下：
    主  文
原判決撤銷，發回台灣高等法院。
    理  由
原判決事實認定：上訴人甲○○以擺地攤維生，時常在台北縣新
莊市○○街一００巷口之黃昏市場設攤。有楊天豪者，亦在該處
擺攤，楊天豪見以賣花營生之林亨興患有躁鬱症，知覺、反應較
常人低，竟經常持瓦斯喇叭器在林亨興耳邊猛按，或大聲吆喝之
強暴方法，令林亨興做伏地挺身、原地跑步、站衛兵或為其購買
涼飲（楊天豪犯強制罪，業經判決有罪確定）。嗣於民國八十九
年六月二十六日下午六時許，甲○○、楊天豪補貨後在上址黃昏
市場攤位閒聊，適林亨興身著迷彩裝經過，楊天豪欲加捉弄取樂
，叫住林亨興，又以瓦斯喇叭器朝其耳朵猛按，且喝令林亨興做
伏地挺身，復令其清洗手臉，林亨興用水時不慎噴濺及甲○○背
部，引起甲○○憤怒，欲施以教訓，竟獨自基於普通傷害之犯意
，於客觀上，鐵製椅腳圓凳擊中人之要害，能預見會致人於死之
結果，惟於主觀上，甲○○尚乏死亡結果之認識，而隨手持其所
坐鐵製椅腳之圓凳一張，朝林亨興丟擲，而擊中林亨興右側頭部
（起訴書誤載為後腦部），林亨興轉頭問甲○○為何要打他等語
，甲○○又向前抓住林亨興之胸口衣領，徒手毆打林亨興胸部數
拳，林亨興隨即不支倒地呻吟。甲○○、楊天豪認林亨興係偽裝
倒地，由楊天豪以腳輕觸林亨興右前臂試圖叫醒，見林亨興仍未
甦醒，以冷水潑灑林亨興，再拉起林亨興半坐，並將林亨興拖至
賣麵攤之騎樓處水溝旁以防被往來車輛壓輾，圍觀路人見狀以電
話召來救護車，將林亨興送至新莊市新泰醫院急救後，再轉送至
長庚紀念醫院治療，延至八十九年六月三十日下午三時三十分許
，因右側硬腦膜下出血併嚴重腦水腫不治死亡等情。因而撤銷第
一審關於上訴人傷害致死部分之科刑判決，改判仍論處上訴人傷
害人之身體，因而致人於死罪（處有期徒刑七年二月）。固非無
見。
惟查：（一）有罪之判決書，應於理由記載認定犯罪事實所憑之
證據，所謂證據，舉凡犯罪行為之實施及態樣，與適用法律有關
之一切證據，均應詳為記載，否則即有理由不備之違法。原判決
事實認定，上訴人持鐵製圓凳丟擲被害人林亨興擊中被害人右側
頭部，為被害人致死之原因，並敘明起訴書記載為擊中後腦部係
誤載。原判決理由欄說明以法務部法醫研究所之鑑定及函復意見
為依據，認定上訴人係持鐵製圓凳擊中被害人之右側頭部（見原
判決正本第三頁至四頁），並以目擊證人A2及陳顏麗花證稱：伊
看到上訴人拿椅子砸到被害人背部之證詞，係因觀察之角度出現
誤差所致而不予採取（見原判決正本第四頁理由(三)）。惟依前開
法醫研究所之鑑定結果，僅以被害人死亡之原因為右額頂部因硬
腦膜下出血引起腦氙氣致死，佐以筆錄而認被害人之傷為毆打所
致（見相驗卷、上更(一)字卷第五三頁）。則原判決引用該鑑定結
果即推論被害人係遭上訴人以椅子擊中頭部右側，尚嫌速斷；且
原判決就該證人A2、陳顏麗花當時究竟係站在現場何處？何以有
觀察角度上之誤差，亦未據原判決說明其取捨之依據，遽謂證人
A2、陳顏麗花之證詞係不足採，自有判決不備理由之違誤。（二
）審理事實之法院，對於案內一切證據，除認為不必要者外，均
應詳為調查，然後基於調查所得之心證，以為判斷事實之基礎，
如有應行調查之證據未經依法調查，或證據雖已調查而其內容尚
未明瞭者，即與未經調查無異，如遽行判決，即屬刑事訴訟法第
三百七十九條第十款所稱之當然違背法令。本件上訴人自第一審
即辯稱：伊當時站在被害人林亨興之左側，不可能砸椅子擊中被
害人之右側頭部等語（見第一審卷第一０七、一０八頁），證人
王家升在原審供稱當時被害人面對水龍頭洗臉，上訴人則站在水
龍頭右邊，後來離開水龍頭面對上訴人等語（見上更(一)字卷第八
五、八六頁），則被害人究竟與上訴人成如何之角度時，潑水到
上訴人身上及遭鐵製圓凳砸中？即非無究明之餘地，此攸關被害
人究竟在何情況之下右上額頭受傷而發生死亡之結果及判斷上訴
人之責任至有關係。原審雖依辯護人聲請至現場勘驗並模擬當時
上訴人與被害人及證人之位置（見上更(一)字卷第四九頁），但依
卷附勘驗筆錄，並無記載任何勘驗及模擬之結果，以至勘驗及模
擬之結果未在筆錄中呈現（見上更(一)字卷第五七頁），雖該筆錄
記載其命警員錄影，並於九十四年七月二十日勘驗錄影帶，但該
勘驗錄影帶之結果，亦未記載於筆錄（見上更(一)字卷第六七頁）
。原審雖將錄影帶翻拍之畫面六張附卷，但均未據註明究竟以如
何之角度拍攝（見上更(一)字卷第六八至七０頁），則被害人及上
訴人當時所在之位置如何？均有不明。原判決對此雖予調查，但
其內容既未明瞭，自與未經調查無誤，原審對此節未深入究明，
致此部分事實尚未明確，本院無從為法律當否之判斷，自有違誤
。以上，或係上訴意旨所指摘，或為本院得依職權調查之事項，
應認原判決仍有撤銷發回更審之原因。又原判決理由說明撤銷第
一審判決之原因為上訴人與被害人家屬和解之金額為新台幣（下
同）一百四十五萬元，而第一審判決誤認定係九十萬元等語（見
原判決正本第七頁）。惟雖據告訴人林德興稱獲賠償一百四十五
萬元，但依上訴人與被害人家屬和解書記載之和解金額僅為九十
萬元（見第一審卷第一一八頁）等語，其餘之五十五萬元則為同
案被告楊天豪與被害人家屬和解所支付（見第一審卷第一０一頁
），則本件被害人所獲之一百四十五萬元是否均為上訴人所給付
，仍有疑問，案經發回，自應一併注意。
據上論結，應依刑事訴訟法第三百九十七條、第四百零一條，判
決如主文。
中    華    民    國  九十五  年    六    月    八    日
                      最高法院刑事第十二庭
                          審判長法官  林  永  茂
                                法官  洪  文  章
                                法官  蘇  振  堂
                                法官  蕭  仰  歸
                                法官  何  菁  莪
      本件正本證明與原本無異
                                      書  記  官
中    華    民    國  九十五  年    六    月   十二   日
                                                Ａ


司法院資訊處製作；財團法人民間司法改革基金會備份。
